臺灣基隆地方法院民事判決　　　　　　　 95年度訴字第261號
原　　　告　東馬建設股份有限公司
法定代理人　闕毅航
訴訟代理人　李進成律師
被　　　告　戊○○
訴訟代理人　丙○○
上列當事人間請求履行契約事件，本院於中華民國96年3月22日
言詞辯論終結，判決如下：
    主  文
被告應於原告給付新台幣柒拾肆萬陸仟玖佰元之同時，將坐落台
北縣金山鄉○○段七一三地號土地（面積四四點八九平方公尺）
所有權全部移轉登記予原告。
訴訟費用由被告負擔。
本判決於原告以新台幣貳拾伍萬元為被告供擔保後，得假執行。
    事  實
壹、程序部分：
    按民事訴訟法第168條至第172條及第174條所定之承受訴訟
    人，於得為承受時，應即為承受之聲明，民事訴訟法第175
    條亦有明文，本件原告起訴時其法定代理人原為辛○○，嗣
    於訴訟繫屬中變更為闕毅航，經原告以96年2月8日聲明承受
    訴訟狀具狀聲明承受訴訟，核與民事訴訟法第175條規定相
    符，應予准許。
貳、實體部分：
一、原告起訴主張：
  (一)原告於民國95年1月27日與被告及訴外人乙○○訂立買賣契
    約（下稱系爭買賣契約），約定原告向乙○○買受坐落於台
    北縣金山鄉○○段710、711、712地號土地，並向被告買受
    坐落同段713地號土地，總價127,608,793元。依系爭契約第
    4條產權移轉第1項約定：「乙方 (即被告) 應於本約第2次
    款給付之同時，將本約有關之產權移轉應備全部證件 (印鑑
    證明除外) ，蓋妥印鑑章，交付委任之地政士，辦理權利移
    轉登記等相關手續，日後如需乙方出面協辦或補蓋印鑑、補
    換證件時，乙方無條件於委任之地政士通知三日期限內交付
    並處理，不得藉詞拖延拒絕或要求任何補償，如有違背致甲
    方受損害時，乙方應負責賠償責任」。原告已依系爭契約給
    付第2期價金，訴外人乙○○並已就買賣標的中710、711、
    712地號之土地辦理移轉登記完畢，惟被告就713地號土地部
    分 (下稱系爭土地) ，被告卻遲未履行辦理移轉登記予原告
    之義務，為此提起本件訴訟等語。
  (二)對被告抗辯之陳述略以：
  1.系爭契約出賣人即訴外人乙○○與被告為兄弟，而系爭契約
    標的之四筆土地為其等之祖產，而以原告立場而言，若不能
    取得四筆土地全部，開發價值不高，是原告與乙○○及被告
    訂立系爭契約時，就買賣價金及其他權利義務，均係就四筆
    土地為約定，被告與訴外人乙○○亦係同時簽立買賣契約，
    同時簽收定金及第2期款，而有對於四筆土地一次出售互為
    擔保之意，系爭契約應屬聯立之契約，且被告若不交付713
    地號予原告，原告因此所受之損害共計28,507,200元，
  (1)因712地號土地分割後地界曲折致影響建築物配置，以及地
    下室開挖困難度而增加之工程費用預估為2,000,000元。
  (2)被告未履行713地號土地出售而產生之建築利潤損失約為5,3
    07,000元。其計算方式為：
  損失土地面積 (713地號面積44.89平方公尺)＋ (712地號應
    分割出面積17.74平方公尺)＝62.63平方公尺。
  損失土地面積換算成可建之樓地板面積其計算式為：（62.6
    3平方公尺×容積率×停車獎勵比值）×（1＋免計容積樓地
    板面積之梯廳、機房、陽台及公共設施比值）＝（62.63平
    方公尺×180％×120％）×（1＋50％）＝202平方公尺即61
    坪。
  銷售金額：每坪平均售價14萬元×61坪＝8,540,000元。
  建築成本每坪5.3萬×61坪＝3,233,000元。
  建築利潤－＝8,540,000元－3,233,000元＝5,307,000
    元。
　(3)另712地號分割出土地面積17.74平方公尺後，因本案土地無
    法取得完整性，倘原告不用來建築而逕以素地出售，買受人
    願出價每坪土地價格當較未分割之完整土地減少，減少金額
    可能達每坪約1萬元，則其損失約為2,320萬元。
  由此更可見原告與乙○○之契約及兩造間之契約，彼此有依存
  關係，訴外人乙○○既已依約履行，被告自亦應履行其契約義
  務。
 2.系爭契約第8條第1項 (下稱系爭條款)之約定，乃給予被告任
   意毀約權，並以該條款作為契約是否作廢之條件，且該條款
   顯然有以買賣契約非必要條件之「拋棄建照權利同意書」，
   約明作為契約要件之意義，故以此依約定探究當事人真意，
   顯然賦與被告於第2次付款時，應提出「拋棄建照權利同意書
   」之義務，此一義務，亦同時可作為出賣人的任意履行買賣
   契約或解除契約之猶豫條件。系爭條款約定之內容，僅提及
   被告不提示「拋棄建照權利同意書」之效果，乃為契約作廢
   ，且原告不得向乙方要求任何賠償，然此一約定並不妨礙原
   告得行使同時履行抗辯權之權利，亦即若被告未提示，則原
   告依民法第264條之規定，原告自得就第2次付款之對待給付
   未完成前，拒絕給付該第2次價金款項。
 3.按以解釋當事人立約之真意，於雙方中途有變更立約內容之
   同意，應從其變更以為解釋，此有最高法院49年台上字第303
   號判例可供參照；故兩造間就系爭契約中系爭條款之約定，
   基於契約自由之原則，於約定後，另以意思表示變更系爭契
   約約定內容，並無不可，是以兩造間就被告未能於第2次付款
   時，即提出「拋棄建照權利同意書」之事實業已明知，惟雙
   方當事人均有不願意使契約發生解除效力之意思表示時，自
   應以兩造間嗣後變更契約內容之效果，作為兩造權利義務之
   依據，而不得再以原約定之書面文字並未修改，任意主張雙
   方仍應受原書面約定之拘束。故證人即訴外人丙○○之妻己○雖未於拋棄建造權利同意書用印即逕自離去，惟系爭買賣
   契約之當事人即兩造與訴外人乙○○明知第2次付款之當時，
   出賣人無法提示拋棄建造權利同意書，依契約之約定，賣方
   有主張契約作廢之權利，被告與乙○○卻仍於己○離去後，
   與原告議定應付之價金，共同簽收原告所給付之2,400萬元支
   票。其所收受之金額，既然與系爭契約第三條所定第2次款即
   總價款之30/100不符合，且嗣後出賣人並均已將買賣標的中
   之第710、711、712等三筆土地依約移轉所有權予原告，是由
   兩造履行契約之實質行為可見其等有不受系爭條款約定拘束
   之意思。兩造間就買賣契約原約定留作賣方猶豫條件之效力
   ，既均同意不受其拘束，而履行買賣契約之其他約定，被告
   仍執該系爭條款之約定，屢次主張契約已經解除云云，要與
   其行為不合，違反禁反言原則，不足採信。
 4.被告與訴外人乙○○、丁○於證人己○離去後，與原告會算
   系爭契約中之土地價值約為1億2760萬元，再扣除已付訂金
   500萬元、增值稅款約1,100萬元、可貸款8,000萬元及道路用
   地760萬元後，剩餘金額約為2,400萬元，故原告同意開立到
   期日為95年2月17日面額500萬元，以及到期日為95年3月25日
   面額1,900萬元，共計2,400萬元之支票，交付給被告及訴外
   人乙○○簽收，而其中500萬元之支票，乃為方便交付予訴外
   人丙○○，故以即期支票之方式開立。至被告與其兄弟間如
   何約定分配買賣所得之價金，本與原告無涉，是以被告戊○○與訴外人丙○○、乙○○間之任何約定，縱使曾向原告表
   明，均僅止使買賣契約條款形諸於文字之原因，此乃契約之
   誘因或動機，既未表明於買賣契約中，雖原告有所知悉，要
   不能發生拘束原告之效力。而訴外人丙○○並非系爭契約當
   事人，其與出賣人有任何約定，更未見諸於契約書之約定條
   款，則訴外人丙○○於履行買賣契約中之任何意見，並不足
   以影響契約效力，而證人己○乃丙○○之配偶，僅係代理訴
   外人丙○○於拋棄建造權利同意書用印之代理人，而非受被
   告或訴外人乙○○委任之人，其對於系爭買賣契約效力如何
   ，自無任何主張之權源。
 (四)並聲明：1.於原告給付被告 (或提存)746,900 元後，被告應
   將坐落於台北縣金山鄉○○段713地號，面積44.89平方公尺
   ，權利範圍全部之土地，移轉登記予原告。2.原告願供擔保
   ，請准宣告假執行。
二、被告則以下列各語置辯：
 (一)系爭契約第8條第1項約定訴外人乙○○及被告應於契約第3條
   第2次付款時，分別提示712、713地號之拋棄建照權利同意書
   予原告，否則，本契約作廢。而95年2月16日當原告拒絕給付
   第2次價金3,800萬元、總款項之30％時，被告即表示同意契
   約作廢，並以拒絕交付「拋棄建照權利同意書」為契約作廢
   之意思表示，且被告於95年3月27日以三重中山路郵局375號
   存證信函告知原告系爭契約作廢並請返還已交付之全部證件
   ，系爭契約確已解除。
 (二)被告雖簽收由原告所開立到期日分別為95年2月17日、95年3
   月25日，支票號碼分別為MS0000000號、MS0000000號，支票
   金額分別為500萬元，1,900萬元之兩紙支票，惟被告係受訴
   外人丁○脅迫始簽收前揭支票，且前開支票金額並非支付台
   北縣金山鄉○○段713地號土地之價金，僅係支付台北縣金山
   鄉○○段710、711、712地號土地之價金。
 (三)原告於被告拒絕交付前揭同意書時，亦表示同意系爭契約作
   廢，嗣後訴外人乙○○另與訴外人庚○○就710、711、712
   地號土地簽立買賣契約，並移轉登記完畢，可見系爭契約確
   已於95年2月16日解除。
 (四)原告損失計算方式未將建築成本因未購入台北縣金山鄉○○
   段713地之土地所節省之土地成本，及建築成本每坪因此減少
   0.5萬元算入，且原告於95年11月初委託戴德梁行公開標售不
   含台北縣金山鄉○○段713地號土地，即已開價2億8千萬元，
   原告僅支付1億1千餘萬元，豈有原告所稱2,320萬元之損失。
 (五)並聲明：1.原告之訴駁回。2.原告應撤銷台北縣金山鄉○○
   段713地號之土地增值稅稅單。
三、經查：原告於95年1月27日與訴外人乙○○、被告戊○○訂
    立不動產買賣契約書，以每坪55,000元之價格，購買訴外人
    丙○○所有信託予乙○○坐落於台北縣金山鄉○○段710、
    711712地號土地，及被告所有，台北縣金山鄉○○段713地
    號，面積44.89平方公尺之土地，系爭契約書第8條第1項並
    約定「712、713地號之原有建照，於第3條第2次付款時，乙
    方必須提示【拋棄建照權利同意書】供甲方辦理註銷原建照
    執照之用，否則，本契約作廢；乙方必須無息退還甲方第一
    次款，並且，甲方不得向乙方要求任何賠償」，而被告及乙○○均未於兩造約定給付第2期買賣價金時，交付前揭契約
    條款所定之拋棄建照權利同意書予原告，被告並於95年3月
    27日以存證信函向原告表示系爭契約已解除，惟原告於95年
    1月27日及同年2月16日簽發，作為定金及第2期買賣價金之
    支票3紙均由被告及訴外人乙○○共同簽收；又訴外人乙○○已將台北縣金山鄉○○段710、711、712地號土地移轉登
    記為原告所有，而其與原告就前開3筆土地之價金會算時，
    由於被告已表示不願履行契約，原告與乙○○遂將前揭定金
    及第2期款全數充作710、711及712地號土地之價金，原告並
    已給付乙○○前揭3筆土地之全部價金等事實，為兩造所不
    爭執，並有土地買賣契約書、土地登記簿謄本、支票影本3
    紙、三重中山路郵局第375號存證信函、付款明細、協議書
    等件在卷可稽，應堪信為真實。
四、按所謂契約之聯立，係指數內容不同之契約相互間具有結合
    之關係而言，如租賃契約與典權設定契約互相結合訂立是。
    此與契約當事人之一方有數人與他方訂立同一內容之契約者
    不同；是兩造所訂立之契約，若彼此具有牽連結合、不可分
    離之關係，始屬聯立契約，同其命運，違反其一，無從期待
    可能單獨履行另一契約，是以，其中一契約不成立、無效、
    撤銷或解除，則另一契約亦同其效果（最高法院90年度台上
    字第1779號判決、最高法院86年度台上字第2665號、高等法
    院89年上字第313號判決意旨參照）。經查，系爭買賣契約
    之標的中，台北縣金山鄉○○段710、711、712地號土地係
    信託登記於訴外人乙○○名下，而以乙○○為出賣人，同段
    713地號土地則為被告所有，並以被告為出賣人，而該契約
    就訴外人乙○○及被告之權利義務雖未分別約定，惟此不過
    表示原告與乙○○之買賣契約及兩造間之買賣契約，其土地
    每坪單價、買受人交付價金時間及方式等契約內容相同，且
    遍觀系爭契約書，亦無任何關於此2契約間有何牽連結合、
    不可分離關係之約定；原告雖主張其若未取得713地號土地
    一併開發，將損失28,507,200元云云，惟為被告否認，原告
    復未提出任何證據舉證以實其說，而原告提出其委託戴德梁
    行對台北縣金山鄉○○段710、711、712地號所作估價報告
    書亦認定縱原告因無法取得台北縣金山鄉○○段713地號土
    地對其71 0、711、712地號土地開發案雖有影響，惟原告所
    受損失僅約1,443,674元 (見本院卷第230頁) ，益徵系爭契
    約雖將台北縣金山鄉○○段710、711、712地號土地之買賣
    契約，與台北縣金山鄉○○段713地號土地之買賣契約書立
    於同一契約書，惟兩契約間既無相互依存之關係，亦無無從
    期待另一契約單獨履行之可能，該2土地買賣契約，不過係
    契約當事人之一方有數人與他方訂立同一內容之契約，各自
    獨立，則原告主張系爭契約之性質，為兩契約彼此具有不可
    分離關係之聯立契約，訴外人乙○○既已履行契約，被告亦
    應履行其契約義務云云，即無可採。
五、按解釋意思表示，應探求當事人之真意，不得拘泥於所用之
    辭句，民法第98條定有明文。又按解釋當事人之契約，固應
    以當事人立約當時之真意為準，惟若雙方中途有變更立約內
    容之同意，則應從其變更以為解釋（最高法院49年台上字第
    303號判例意旨參照）。經查，本件買賣契約書第8條第1項
    「712、713地號之原有建照，於第3條第2次付款時，乙方必
    須提示拋棄建照權利同意書供甲方辦理註銷原建照執照之用
    ，否則，本契約作廢；乙方必須無息退還甲方第一次款，並
    且，甲方不得向乙方要求任何賠償」之約定，乃賦予被告及
    訴外人乙○○契約解除權乙情，為兩造所不爭執。證人己○
    雖於本院言詞辯論期日到庭證稱：「2月15號我同意賣000
    000000地號土地，所以16號我拿著印章要去蓋，我當時到場
    時，在外面等了很久，被告戊○○、乙○○、丁○和一些人
    在裡面談，我等了兩個小時才進去，我進去以後乙○○說原
    告只開了1900萬的支票，我說我沒有辦法接受，我認為這樣
    的買賣是不合理的，合約作廢，之後丁○還說要綁架我女兒
    ，乙○○還說『這樣好啊，少一個殘障的小孩，就沒有負擔
    』，我當時很生氣，所以我沒有（在拋棄同意書上）蓋章就
    走了」、「（問：當時證人庚○○、被告法定代理人辛○○
    有說什麼？）我沒有和證人乙○○以外的人說話，所以我不
    知道，我不蓋章是因為之前是約定當天要給3800萬，而且是
    現金，既然沒有照約定，合約就作廢。」（見本院95年9 月
    4日言詞辯論筆錄），惟證人己○並非系爭契約當事人，其
    所為「契約作廢」之表示，於系爭契約之效力，不生任何影
    響；況95年2月16日己○離去後，訴外人乙○○及被告雖未
    交付前揭同意書予原告，惟均表示繼續履行系爭契約之意，
    並共同簽收原告交付，作為第2期款之支票2紙，面額分別為
    1,900萬元及500萬元之事實，有上開票據影本附卷可稽，並
    經證人即為兩造處理本件買賣契約事宜之代書甲○○到庭證
    述屬實（見本院95年9月4日言詞辯論筆錄），足見訴外人乙○○及被告於收受前揭2紙支票時，確已與原告達成變更系
    爭契約第8條第1項約定之合意，而無藉由拒絕交付同意書行
    使該項所定契約解除權之意，揆諸前揭說明，兩造間就系爭
    契約所生之權利義務自應依此變更後之內容定之。至被告雖
    辯稱其於95年2月16日簽收前揭支票係受訴外人丁○脅迫，
    且原告當時亦同意系爭契約解除云云，並舉證人己○前揭證
    言為證，惟證人己○之證言僅能證明己○於95年2月16日受
    訴外人丁○脅迫，對於丁○是否脅迫被告，則隻字未提，況
    證人己○既於訴外人乙○○及被告簽收前揭支票時即已離去
    ，自無見聞被告於簽收支票時受脅迫之可能；又證人庚○○
    於本院言詞辯論期日到庭證稱「（問：你與原告、原告法代
    有何關係？）我和原告法代是朋友關係，有生意往來，要買
    系爭土地是我們共同出資購買，2月16日要付第2次款為何不
    是付3800萬而是付1900萬的情形我並不太清楚，當時開我的
    票，是因為系爭土地本來就是我們兩方要買，我本來就有出
    資，闕董並沒有表示不買，所以並不是闕董不買才改由我開
    票。」（見本院95年9月4日言詞辯論筆錄），足見兩造並無
    解除系爭契約之合意，且衡諸常情，訴外人乙○○與庚○○
    若於原告表示系爭契約解除後，就710、711、712地號土地
    另訂買賣契約，則此新買賣契約與被告完全無關，訴外人丁○斷無可能「脅迫」被告與訴外人乙○○共同簽收前揭2紙
    支票，益徵被告辯稱系爭契約已於95年2月16日解除云云，
    不可採信。
六、按物之出賣人，負交付其物於買受人，並使其取得該物所有
    權之義務；買受人對於出賣人，有交付約定價金及受領標的
    物之義務；民法第348條第1項、第367條分別定有明文。系
    爭買賣契約並未解除，業如前述，從而，原告依買賣之法律
    關係，請求被告應於原告給付系爭土地價金746,900元後，
    將坐落於台北縣金山鄉○○段713地號，面積44.89平方公尺
    ，權利範圍全部之土地，移轉登記予原告，為有理由，應予
    准許。
七、原告陳明願供擔保請准宣告假執行，經核尚無不合，爰酌定
    相當擔保金額准許之。
八、被告主張原告應撤銷台北縣金山鄉○○段713地號之土地增
    值稅稅單部分，被告既未以反訴方式提出，本件自毋庸併予
    審究；又本件事證已臻明確，兩造其餘主張陳述及所提之證
    據，經審酌與結論不生影響，爰不一一論駁，均附此敘明。
九、據上論結，本件原告之訴為有理由，依民事訴訟法第390條
    第2項、第78條，判決如主文。
中　　華　　民　　國　　96　　年　　4 　　月　　9　　日
　　              民事庭法　官　姚貴美
以上正本係照原本作成。
對於本件判決如有不服，應於收受送達後20日內向本院提出上訴
書狀，敘述上訴之理由，上訴於臺灣高等法院，並按他造當事人
之人數附具繕本。
中　　華　　民　　國　　96　　年　　4 　　月　　9　　日
                        書記官　江美琪
